---
title: "Taller 1 (IMSE1017)"
subtitle: "Tipos, estructuras e indexación"
author: 'Dr. Francisco Zambrano'
format: 
  html:
    number-sections: false
    echo: true
    eval: false
    table-of-contents: true
lang: es
editor: visual
---

## Descripción

A continuación hay una serie de ejercicios que debe resolver utilizando \``R`\`. El objetivo es comenzar a trabajar con los tipos de datos, estructuras e indexación en R.

## ¿Qué debe entregar?

Debeŕa utilizar RStudio para crear un script, en donde resolverá cada uno de los ejercicios. Debe utilizar los comentarios (`#`) para la descripción del ejercicio e incorporar cualquier descripción que ayude a entender lo realizado. A modo de ejemplo:

```{r}
#| eval: false
# Ejercicio 1:
# comentario explicando lo que se hace
{
  Aca va el script que resuelve el ejericio 1
  
}
```

Debe guardar el script con el nombre `taller1_grupo{número_grupo}.R`. Este archivo lo debe enviar al email `francisco.zambrano@umayor.cl`.

## Antes de empezar

Correr lo siguiente en `R` antes de empezar:

```{r}
varA <- 3.3
varB <- "Hola que tal"
varC <- FALSE
varD <- 5L
varE <- 5
varF <- varD + varE
varG <- 2 * varC
```

## Ejercicios

### Ejercicio 1

Muestra el tipo de dato de cada uno de los objetos creados arriba, use las funciones `typeof`, `class`, o `str`.

### Ejercicio 2

Comenta las siguientes dos lineas (#) explicando el ¿por qué? la primera linea devuelve el valor `TRUE` mientras que la segunda `FALSO`

```{r}
#| echo: true
varD == varE
typeof(varD) == typeof(varE)
```

### Ejercicio 3

Comente la siguiente linea explicando por que devuelve el valor `TRUE`

```{r}
#| echo: true
FALSE == 0
```

### Ejercicio 4

Use una de las funciones `as` para convertir el objeto `varE` a tipo integer y asignele el resultado a un nuevo objeto llamado `varE_int` (en una sóla linea).

### Ejercicio 5

Use una función para convertir `varB` a letras mayusculas y asígnele a un nuevo objeto llamado `varB_may` (en una sóla linea).

### Ejercicio 6

Usando comentario,explique ¿por qué? al llamar el objeto `VarA` (diferente a varA) devuleve un error.

### Ejercicio 7

Cree los siguientes objetos de tipo vector

1)  exVec1 con los números: 3, 10, -5, 4, 8
2)  exVec2 con los números: 5, -6, NA, 3, 11
3)  exVec3 con la sequencia -5 a 5 cada 0.5 (e.g., -5.0, -4.5, -4.0, y así hasta 5.0)

### Ejercicio 8

Junte los vectores `exVec1` con `exVec2` y guardelos en un nuevo vector llamado `exVec_resultado` (usando una sóla linea). Muestre el resultado.

### Ejercicio 9

Usando indexación con paréntesis cuadrado:

1)  devuelva el 3er elemento del vector `exVec1`
2)  devuelva todo menos el 2do y 3er elemento en `exVec2`

```{r}
exVec1
exVec1[3]
exVec2
exVec2[c(-2,-3)]
```

### Ejercicio 10

Use funciones u operadores de relación para:

1)  mostrar la cantidad de elementos de cada uno de los vectores creados arriba.
2)  determinar la suma de elementos en el vector `exVec1` (ej., ver `?sum`)
3)  determinar el promedio del vector `exVec2` usando la función `mean` (nota: revisar el argumento na.rm de la función mean)
4)  calcular el promedio de el vector `exVec2` ahora utilizando las funciones `sum`, `length`, y `na.omit`
5)  muestre que los calculos del punto 3 y 4 son los mismos equivalentes/identicos

### Ejercicio 11

Use la función data para cargar el set de datos `mtcars` (ver ?data):

Una vez cargado `mtcars`, use el comando `?mtcars` para ver descripción sobre este set de datos.

### Ejercicio 12

Use funciones para mostrar :

1) la estructura del set de datos
2)  el número de columnas y de filas del set de datos
3)  el nombre de las columnas del set de datos
4)  el encabezado del set de datos (ver `?head`)
5)  los últimos 5 elementos del set de datos (ver `?tail`)
    5.1) Agregar los modelos de auto como una columna del data.frame
6)  la suma de la columna con nombre `hp`
7)  el promedio de la columna llamada `mpg` (redondeado a 2 decimales) (nota: ver `?round`)
8)  una tabla de frecuencia mostrando la cantidad de valores en la columna `vs`

### Ejercicio 13

Cambiar la columna `am` a tipo factor y verificar el cambio mostrando la estructura.

### Ejercicio 14

Trabajar con el data.frame mtcars:

1)  mustre sólo las columnas `cyl`, `vs`, y `am.`
2)  muestre los valores de `disp`, `hp`, y `mpg` para la 3er y 6° fila (ej., Datsun 710 y Valiant)
3)  cambiar el valor de `wt` de la 2da fila a `NA`


Para los siguientes ejercicios deberá trabajar con la siguiente matriz:

```{r}
#| echo: true
#| eval: true
numbers <- 1:40
matriz_prueba <- matrix(numbers, nrow = 4)
rownames(matriz_prueba) <- letters[1:4]
colnames(matriz_prueba) <- LETTERS[1:10]
matriz_prueba
```

### Ejercicio 15

Escriba dos formas de codigo en una linea para obtener la siguiente matriz:

```{r}
#| echo: false
#| eval: true
matriz_prueba[,c("B","C","D","E")]
```

### Ejercicio 16

Escriba con una linea de codigo cómo obtener la siguiente matriz:

```{r}
#| echo: false
#| eval: true
matriz_prueba[,"A",drop = FALSE]
```

### Ejercicio 17

Escriba una forma conveniente de obtener la siguiente matriz.

```{r}
#| echo: false
#| eval: true
matriz_prueba[,-c(2,6)]
```


