---
title: "Taller 2 (IMSE1017)"
subtitle: "Datos climáticos con R"
author: 'Dr. Francisco Zambrano'
format: 
  html:
    number-sections: false
    echo: true
    eval: false
    table-of-contents: true
lang: es
editor: visual
---

## Descripción

En las primeras clases de la asignatura se ha empezado a trabajar con el software R, partiendo por conocer la sintaxis, la IDE RStudio, las estructuras y tipos de datos. En el primer taller trabajó con datos que vienen incluidos en los paquetes base de R como `mtcars`, aplicando funciones que permitan identificar los tipos de objetos y su estructura, además de realizar proceso de indexación para diferentes tipos de objetos (ej, data.frame, matrix, listas).

## Objetivo del taller

Ser capaz de leer y hacer algunos análisis básicos con datos obtenidos desde una planilla excel.

## Data

En el campus virtual, en la sección `Actividades -> Talleres -> Taller2` se encuentra el archivo excel `data.xlsx`. Ésta planilla tiene cuatro hojas, debe trabajar con las dos primeras que corresponden radiación sola (hoja RS) y precipitación (PP).

## ¿Qué debe entregar?

Debeŕa utilizar RStudio para crear un script, en donde resolverá cada uno de los ejercicios. Debe utilizar los comentarios (`#`) para hacer una descripción del ejercicio e incorporar cualquier información que ayude a entender lo realizado. A modo de ejemplo:

```{r}
#| eval: false
# Ejercicio 1:
# comentario explicando lo que se hace
{
  Aca va el script que resuelve el ejericio 1
  
}
```

Debe guardar el script con el nombre `taller1_grupo{número_grupo}.R`. Los datos los debe guardar en formato `.csv`, con nombre data_RS.csv y `data_PP.csv`, de acuerdo a como se indica más adelante en los ejercicios. Los tres archivos los debe subir en el campus virtual en la sección `Actividades -> Talleres -> Taller2`

## Fecha de entrega

Viernes 30 de septiembre hasta las 8:00am

## Ejercicios

En la clase del día 9 de septimbre resolvió y envío los primero cinco ejercicios que acá se indican, desde el septimo en adelante lo debe completar

### Ejercicio 1

Exportar la hoja `RS` de la planilla `data.xlsx` a un archivo separado por comas `(.csv)` en donde se tenga la radiación solar para diferentes estaciones a lo largo de Chile para los meses entre enero a diciembre

**Respuesta:** en la carpeta 'data' se almacenó el archivo `data_rs.csv`. Por lo que la ruta relativa al archivo es `ruta <- 'data/data_rs.csv`.

### Ejercicio 2

Leer el archivo de radiación solar y cargarlo a un objeto en R con el nombre `data_rs`.

**Respuesta:**

```{r}
#| eval: true
# Leer el archivo data_rs.csv con la función read.csv2. El archivo está guardado en la ruta 'data/data_rs.csv'. Se asignó al objeto data_rs en R.
data_rs <- read.csv2('data/data_rs.csv')

# el objeto data_rs ahora tiene los datos de radiación solar 
#
# función "head" para ver sólo las primeras 6 filas. 
head(data_rs) 
```

### Ejercicio 3

Crear un gráfico de tipo boxplot que muestre la variación de la distribución de los datos de radiación mensual entre las estaciones, desde enero a diciembre.

**Respuesta:**

```{r}
#| eval: true
# para graficar se utiliza la función boxplot, como argumento se ingresa los datos seleccionando las columnas entre las 6 a la 17 que corresponde a los meses entre enero a diciembre
boxplot(data_rs[,6:17])
```

### Ejercicio 4

Seleccionar tres estaciones del total, para cada una de ellas realizar gráficos de linea que permita comparar la variación de la radiación entre las estaciones.

**Respuesta:**

```{r}
#| eval: true
# la función sample permite tomar una muestra aleatoria 
set.seed(987)
s <- sample(x = 1:23, size =3)

#guarda los datos de radiación solar de la primera estación de la
#muestra anteriro cuya posición se encuentra en el vector númerico
#"s". Selecciona las columnas 6:17 que corresponde a los meses entre
#enero a diciembre. El valor devuelto corresponde a un data.frame,
#por lo que se utiliza la función "as.numeric" para transformarlo en
#un vector númerico y así poder graficarlo.

data_rs_estacion1 <- as.numeric(data_rs[s[1],6:17])

# ahora lo mismo para la segunda y tercera estacion de la muestra
data_rs_estacion2 <- as.numeric(data_rs[s[2],6:17])
data_rs_estacion3 <- as.numeric(data_rs[s[3],6:17])

# la función plot realiza la gráfica, el argumneto type ='l' indica # que se grafique como tipo linea, col = 'red', indica el color de 
# la linea. xlab e ylab, sirven para cambiar el nombre del título de # los ejes. ylim le dice a R cuales son los límites del eje y.

plot(data_rs_estacion1,type = 'l',col = 'red',
     ylim = c(0,700), xlab = 'meses',ylab = 'Radiación Solar')

# la función "lines" permite que se cree un gráfico de lineas y se agregué al gráfico anterior. 

lines(data_rs_estacion2,col = 'blue') 
lines(data_rs_estacion3,col = 'green')
```

### Ejercicio 5

Seleccione las columnas que corresponde a los meses de enero, Julio y noviembre. Cree un gráfico en el que se visualice la variación de la radiación en esos meses, entre las estaciones. Modifique el límite del eje Y, de modo que las tres lineas estén dentro de los límites del gráfico.

Explore la función legend (?legend) para poder incluir la leyenda indicando a que mes corresponde cada linea.

El resultado debierá ser el siguiente:

```{r}
#| eval: true
#| echo: false
plot(data_rs$RG_ENE,col = 'red',type = 'l',ylim = c(0,700),xlab = 'estaciones', ylab = 'Radiación Solar')
lines(data_rs$RG_JUL, col = 'green')
lines(data_rs$RG_NOV, col = 'blue')
legend(1, 140, legend=c("Enero", "Julio", "Noviembre"),
       col=c("red", "green", "blue"), lty=1, cex=0.8)
```

### Ejercicio 6

Seleccione las columnas que corresponden a latitud, longitud, y la radiación entre los meses de enero a diciembre. Guarde el resultado en un archivo `.csv`, con el nombre `data_rs_filtrada.csv`. Utilice la función `write.csv2`. Este archivo lo deberá subir al campus virtual.

### Ejercicio 7

Filtre las estaciones que corresponde a la región de Valparaiso.

**Respuesta:**

```{r}
#| eval: true
# Método 1:
#
# se realiza la operación lógica == para preguntar a R, en que 
# posición del vector data_rs$REGION es verdadero que está la región # de Valparaiso

ix <- data_rs$REGIÓN == 'VALPARAISO'
data_rs[ix,]

# Método 2
#
subset(data_rs,`REGIÓN` == 'VALPARAISO')
```

### Ejercicio 8

Exportar la hoja `PP` de la planilla `data.xlsx` a un archivo separado por comas `(.csv)` `data_pp.csv` en donde se tenga la precipitación mensual para diferentes estaciones a lo largo de Chile para los meses entre enero a diciembre.

### Ejercicio 9

Leer el archivo de precipitación mensual y cargarlo a un objeto en R con el nombre `data_pp`.

### Ejercicio 10

Crear un gráfico de tipo boxplot que muestre la variación de la distribución de los datos de precipitación mensual entre las estaciones, desde enero a diciembre.

### Ejercicio 11

Seleccionar tres estaciones del total, para cada una de ellas realizar gráficos de linea que permita comparar la variación de la precipitación entre las estaciones.

### Ejercicio 12

Seleccione las columnas que corresponde a los meses de febrero, junio y octubre. Cree un gráfico en el que se visualice la variación de la precipitación en esos meses, entre las estaciones. Modifique el límite del eje Y, de modo que las tres lineas estén dentro de los límites del gráfico.

Explore la función legend (?legend) para poder incluir la leyenda indicando a que mes corresponde cada linea.

El resultado debierá ser el siguiente:

```{r}
#| eval: true
#| echo: false
data_pp <- read.csv2('data/data_pre.csv')
plot(data_pp$FEB,col = 'red',type = 'l',ylim = c(0,400),xlab = 'estaciones', ylab = 'Precipitación')
lines(data_pp$JUN, col = 'green')
lines(data_pp$OCT, col = 'blue')
legend(1, 140, legend=c("Febrero", "Junio", "Octubre"),
       col=c("red", "green", "blue"), lty=1, cex=0.8)
```

### Ejercicio 13

Seleccione las columnas que corresponden a latitud, longitud, y la precipitación entre los meses de enero a diciembre. Guarde el resultado en un archivo `.csv`, con el nombre `data_pp_filtrada.csv`. Utilice la función `write.csv2`. Este archivo lo deberá subir al campus virtual.

### Ejercicio 14

Filtre las estaciones que corresponde a la región de Coquimbo.
